【裁判字號】    97,重上更(五),1
【裁判日期】    970903
【裁判案由】    違反毒品危害防制條例
【裁判全文】
臺灣高等法院高雄分院刑事判決     97年度重上更(五)字第1號
上  訴  人
即  被  告  乙○○
                    現於臺灣高雄看守所羈押中
選任辯護人  吳幸怡律師
            林敏澤律師
            陳慧敏律師
上  訴  人
即  被  告  甲○○
                    現於臺灣高雄看守所羈押中
選任辯護人  吳永茂律師
            羅玲郁律師
上列上訴人因違反毒品危害防制條例案件，不服臺灣高雄地方法
院91年度重訴字第56號中華民國92年5 月26日第一審判決（起訴
案號：臺灣高雄地方法院檢察署91年度偵字第8764號、第9039號
），提起上訴，判決後，經最高法院第五次發回更審，本院判決
如下：
    主  文
原判決撤銷。
甲○○、乙○○共同運輸第一級毒品，各處無期徒刑，均褫奪公
權終身。扣案之第一級毒品海洛因磚壹佰伍拾玖塊（驗後淨重合
計伍萬陸仟陸佰肆拾伍點玖公克，純質淨重合計伍萬零伍佰拾
點捌壹公克）均沒收銷燬之；海洛因磚壹佰伍拾玖塊之外包裝
（重仟柒佰拾點捌捌公克），均沒收。
    事  實
一、甲○○及乙○○均明知海洛因係屬毒品危害防制條例第2 條
    第2 項第1 款所列之第一級毒品，且經行政院公告列為管制
    進口之物品，竟與程贊（已於民國95年1 月20日死亡，並經
    臺灣高雄地方法院判決公訴不受理確定在案）、蔣光南、楊
    景堯、高鵬及不詳姓名年籍綽號「阿山」之成年男子（均另
    由檢察官偵辦中）共同基於運輸第一級毒品海洛因及私運管
    制物品進口之犯意聯絡，於91年3 月上旬某日，因蔣光南告
    知甲○○，其與高鵬合夥欲以新台幣（下同）300 萬元左右
    之代價從越南走私毒品海洛因至台灣，請甲○○尋找進口管
    道，甲○○旋即在台南市文化中心附近「茶大茶藝館」內與
    乙○○見面洽談，欲藉由乙○○以其所經營之秋皇貿易有限
    公司（下稱秋皇公司）從越南進口鋼鐵鑄件毛坯之機會，以
    將第一級毒品海洛因夾藏在進口鋼鐵鑄件毛坯之貨櫃內，再
    走私進口至台灣之方式運輸第一級毒品海洛因，並約定貨到
    後7 日內給付乙○○170 萬元，1 個月內再付150 萬元。蔣
    光南、甲○○及乙○○3 人就私運第一級毒品海洛因進口之
    謀議既定，即由程贊依蔣光南之指示於91年4 月中旬前往越
    南，將由緬甸輾轉走私運至之海洛因磚159 塊（驗後淨重合
    計56645.9 公克，純質淨重50533.81公克，包裝重3730.88
    公克）交予蔣光南在越南之經理楊景堯，再由楊景堯將上開
    15 9塊海洛因磚整理後交予乙○○在越南之業務員綽號「阿
    山」之人，並由綽號「阿山」之人將上開159 塊海洛因磚與
    秋皇公司進口之鋼鐵鑄件毛坯一同裝載於編號GLDU-0000000
    號之貨櫃中，委由不知情之萬海航運股份有限公司所屬之明
    春輪人員，於91年4 月23日自越南胡志明市起運，同年月27
    日運抵高雄港，乙○○再委由不知情之聯中報關有限公司職
    員洪崇智於同年月29日下午3 時30分許，以秋皇公司之名義
    向財政部高雄關稅局投單報運進口鋼鐵鑄件毛坯貨櫃1 只。
    嗣於同年月30日上午10時許，為行政院海岸巡防署高雄市機
    動查緝隊（下稱高雄市機動查緝隊）、法務部調查局南部機
    動工作組、高雄市政府警察局刑警大隊、前鎮分局、高雄縣
    政府警察局刑警隊、鳳山分局據報會同財政部高雄關稅局人
    員，在高雄港64號碼頭開櫃查驗後，當場查獲夾藏在該只貨
    櫃內之上開海洛因磚159 塊，並循線查獲甲○○及乙○○。
二、案經高雄市機動查緝隊、法務部調查局南部機動工作組、高
    雄縣政府警察局鳳山分局移送臺灣高雄地方法院檢察署檢察
    官偵查起訴。
    理  由
甲、程序方面
一、上訴人即被告甲○○91年5 月6 日在高雄市機動查緝隊供述
    之證據能力：
（一）被告甲○○及其辯護人辯稱：甲○○於5 月1 日在檢察官
      偵訊時，曾向檢察官請求適用證人保護法，檢察官當場允
      諾，並拿筆錄給甲○○簽名，又拿1 個註記編號A1之公文
      封，叫甲○○在公文封上按指印，告訴甲○○如此就是適
      用證人保護法，以此欺罔方式，致甲○○誤信檢察官已同
      意其適用證人保護法；嗣5 月6 日上午10時許侯安泰偵查
      員借提甲○○到海岸巡防署時，又恫稱檢察官對甲○○5
      月1 日之筆錄非常不滿意，要求甲○○配合供述，否則不
      能適用證人保護法，將來會被判死刑，亦不能交保，以此
      方式對甲○○利誘、脅迫，但甲○○並未答應，其間侯安
      泰仍繼續利誘、脅迫甲○○，並且一直指示其羅織之案情
      ，直到同日下午3 時許，甲○○因害怕始同意配合其說法
      製作筆錄，故5 月6 日之調查筆錄並非出於甲○○自由意
      志所為云云。但查：
   1、按證人保護法第14條第1 項之規定：「第2 條所列刑事案
      件之被告或犯罪嫌疑人，於偵查中供述與該案案情有重要
      關係之待證事項或其他共犯之犯罪事證，因而使檢察官得
      以追訴該案之其他共犯者，以經檢察官事先同意者為限，
      就其因供述所涉之犯罪，減輕或免除其刑」，及證人保護
      法施行細則第21條規定：「本法第14條第1 項所稱檢察官
      事先同意，指檢察官本案偵查終結前之同意。檢察官同意
      者，應記明筆錄」。
   2、又被告甲○○在調查站製作筆錄前過程中，曾有意要將本
      件走海洛因之幕後集團人員供出，始由調查人員向其解說
      證人保護法規之事實，業據證人侯安泰證述在卷（本院92
      年度上重訴字第15號卷二183 頁），並證稱: 我在錄音帶
      為年籍訊問後，馬上問「你將幕後集團供出」是因為聊天
      時提到的，證人保護法的問題是被告聊天時提到，想要適
      用證人保護法，我在正式訊問筆錄之前，聊天時被告可能
      已經提到犯罪時間、地點等語（本院92年度上重訴字第15
      號卷二182 頁），復證稱: （91年）4 月30日晚上我有向
      甲○○解釋證人保護法並說這要由檢察官決定等語（高院
      95年度重上更（三）4 號卷202 頁），足見被告甲○○於
      91年4 月30日即已知悉證人保護法之相關規定，是被告甲
      ○○既事先已知悉適用證人保護法之規定，應由檢察官事
      先同意之規定，故被告甲○○於91年5 月1 日檢察官偵訊
      結束前，即曾向檢察官供述「我希望能用證人保護法」等
      語（91年度偵字第9039號卷12頁反面），則核與證人侯安
      泰上開證述: 於91年4 月30日晚上向甲○○已解釋保護法
      之相關規定等語相符。故被告甲○○上開所辯: 侯安泰告
      知伊檢察官已同意適用證人保護法之規定云云，則顯與事
      實相違。又該次訊問筆錄並無任何承辦檢察官同意適用證
      人保護法之記載；而且本件因被告甲○○對其本身犯行均
      未承認，不符證人保護法之規定，故承辦檢察官未曾同意
      被告甲○○適用證人保護法，而係以檢舉人身分接受被告
      甲○○之檢舉，並製作檢舉筆錄，亦有臺灣高雄地方法院
      檢察署95年4 月24日雄檢博玉91偵9039字第27695 號函附
      檢舉筆錄、代號與真實姓名對照表、註記A1之公文封、秘
      密檢舉人資料袋各1 紙附卷可稽（本院95年度重上更（三
      ）4 號卷210 頁、211 頁）；並經原審法院勘驗91年5 月
      1 日被告甲○○偵詢錄音帶結果，檢察官確無同意或承諾
      被告甲○○適用證人保護法之規定屬實（原審卷163 頁）
      ；又觀諸上開檢舉筆錄，被告甲○○僅係以A1身分檢舉走
      私販毒集團之成員，並未自白犯罪，衡情，倘檢察官當天
      確實誘騙被告甲○○准予適用證人保護法，而被告甲○○
      亦因此而自認可適用證人保護法，則其於91年5 月6 日在
      高雄市機動查緝隊詢問時，應無需再度請求檢察官適用證
      人保護法，惟其竟於該天製作筆錄時，又表示「希望檢察
      官能依證人保護法處理」一語（臺灣高雄地方法院檢察署
      91年度偵字第9039號以下簡稱91年度偵字第9039號卷第22
      頁），此亦足徵91年5 月1 日檢察官確未准許被告甲○○
      適用證人保護法，故被告甲○○辯稱:91 年5 月1 日偵查
      時，檢察官向其訛稱同意適用證人保護法云云，顯屬虛詞
      ，委無足取。
   3、被告甲○○雖又以:91 年5 月1 日伊請求檢察官適用證人
      保護法後，檢察官即拿筆錄給伊簽名，並拿1 個註記編號
      A1 之 公文封，叫伊在公文封上按指印，致伊誤認檢察官
      已同意適用證人保護法，加以91年5 月6 日上午10時許侯
      安泰借提伊時，侯安泰又恫稱檢察官對伊5 月1 日之筆錄
      非常不滿意，要求伊配合供述，否則不能適用證人保護法
      ，且將來會被判死刑，亦不能交保，藉此利誘、脅迫伊按
      其羅織之案情供述，嗣同日下午3 時許，伊因害怕，乃依
      侯安泰之意思製作筆錄，故該次供述非出於自由意志所為
      云云。惟觀諸被告甲○○於91年5 月6 日經高雄市機動查
      緝隊借提詢問時即供承「91年3 月上旬，蔣光南找我表示
      ，他在越南有1 批貨，想以300 萬元左右的代價走私到台
      灣，問我有沒有管道進口，由於我曾經欠蔣光南人情，我
      沒有問蔣光南要走私何物，就馬上連絡我朋友乙○○問他
      是否有意願，因為乙○○平日有從事越南進口五金材料至
      台灣業務的管道，隨後隔兩天乙○○就約我在台南文化中
      心附近的茶大茶藝館見面，見面後乙○○就有意願夾帶這
      批貨回台灣，且說他已經與在越南的業務員綽號阿山聯絡
      好了，隨時可以夾帶回台灣，我與乙○○見完面後，當晚
      就到蔣光南位於台南市○○路的宗皇公司向蔣光南回報此
      事，蔣光南才告知我該批貨為毒品，後來蔣光南就指派楊
      景堯於3 月中旬左右搭機前往越南與阿山接洽本次走私細
      節，蔣光南有交代這批貨到7 日內給乙○○170 萬元，1
      個月內再付150 萬元，由於我虧欠蔣光南人情，所以並沒
      有提起代價的問題，這批毒品是由程贊負責從緬甸運至越
      南後交由楊景堯整理，再交給乙○○在越南的業務員阿山
      ，由阿山安排裝到進口至台灣的貨櫃裡面。」等語（91年
      度偵字第9039號卷第22頁至第24頁），顯見被告甲○○當
      時仍否認受蔣光南之託與被告乙○○接洽走私時，即知是
      夾帶毒品海洛因，而是直到當晚去找蔣光南始獲告知等情
      ；而且被告甲○○於製作該筆錄一開始，即供述：「我想
      把幕後集團全數供出，希望檢察官能依證人保護法處理。
      」等語（91年度偵字第9039號卷第22頁），嗣於當天詢問
      即將結束時又主動供稱：「我想以證人保護法提供陳進松
      走私槍械情資，如能因此破案，來減輕我的刑責。」等語
      （91年度偵字第9039號卷第25頁），是證人侯安泰果真有
      恫赫及利誘被告甲○○，則被告甲○○何以於當日接受調
      查詢問時仍對其涉案之情節避重就輕。此亦足徵被告甲○
      ○當天供述之主要目的雖欲以部份自白之情節作為日後法
      院審理時減刑之依據，惟卻仍對其涉案之重要情節仍有避
      重就輕之事實，已甚顯明。另其雖又辯稱:於偵訊過程中
     ， 由檢察官即拿筆錄給伊簽名，並拿1 個註記編號A1之公
      文封，叫伊在公文封上按指印，致伊誤認檢察官已同意適
      用證人保護法云云。惟被告甲○○事先既已知悉證人保護
      法之相關規定，業如前述，故縱令由檢察官於偵訊之過程
      中拿1 個註記編號A1之公文封，由其在公文封上按指印，
      亦難憑此推認檢察官有向其施用詐術，致其誤信可適用證
      人保護法之規定。況倘被告甲○○於91年5 月1 日檢察官
      偵查時，已誤信檢察官同意適用證人保護法，而且5 月6
      日又遭證人侯安泰威脅、利誘，害怕將來被判死刑，不能
      適用證人保護法，不能交保，致配合侯安泰羅織之情節而
      為供述，則在檢察官遲遲未准許交保及發現檢察官未同意
      適用證人保護法時，理應會即時提出91年5 月6 日之調查
      筆錄係遭威脅、利誘之抗辯，以免該次筆錄引為對其不利
      之認定，惟被告自91年4 月30日被查獲時起，至檢察官91
      年8 月23日起訴時為止，竟均未提出任何有關之抗辯，甚
      至91年8 月28日移審經原審法院訊問時，被告甲○○亦未
      就此部分為任何抗辯，此均與常情有違，足見被告甲○○
      辯稱: 於91年5 月6 日當天，因遭侯安泰偵查員以上開方
      式威脅、利誘，致配合其供述而為非任意性之供述云云，
      顯非事實，難予採信。
   4、被告甲○○之辯護人雖質疑侯安泰20餘次按押暫停錄音之
      過程中，錄音未連續，且錄影沒有影像，等同未錄影，而
      認無證據能力云云（本院卷181 頁）。惟證人侯安泰則證
      稱：錄音機按切暫停之原因，可能是錄音機自行跳起來，
      或係上廁所，或係作其他事情而暫停按切等語（本院92年
      度上重訴15號卷二183 頁），又本件經本院前審勘驗該91
      年5 月6 日詢問筆錄之錄音帶，雖有20餘處「按切暫停」
      ，其中第490 秒至第493 秒間問：「那我先問說你是否知
      道這批是毒品？」，答：「那前面有問啦，我說我不知道
      是毒品」；問：「你現在的說法是後來才知道？」，答：
      「後來就是現在才知道，就是我剛才講的那時候才知道」
      ，筆錄並未記載，第494 秒至第497 秒間則屬空白，至第
      498 秒再問：「你是否知道蔣光南要走私的貨物是毒品？
      」，被告甲○○始答稱「一開始我不知道，‧‧但是後來
      我跟乙○○接洽後，我回報給蔣光南，我問他你到底這批
      貨是什麼東西，他才告訴我這是毒品。」等語（本院92年
      度上重訴15號卷二38頁），此段供述，被告甲○○雖自白
      回報給蔣光南後始知毒品，惟衡情倘侯安泰係因被告甲○
      ○供稱製作筆錄時始知蔣光南委託乙○○進口之貨物為毒
      品一語，不合其意，而故意暫停4 秒，則為何被告甲○○
      非坦承一開始蔣光南委託被告甲○○找尋進口管道時，即
      知欲進口者為海洛因，反而避重就輕，而供稱後來才知悉
      ；且稽諸多次被告甲○○供述前後切停中斷之處，例如「
      因乙○○可能有在做這個進口生意就對了」、「已經聯絡
      好」、「茶大茶藝館，對」等多處切停後，被告所回答之
      內容，或無關重要案情，或前後並無不同（本院93年度上
      重更(一)8 號卷一第162 頁至第167 頁），而且被告甲○○
      嗣於91年8 月7 日偵查中仍供稱：「（此批毒品何人要進
      口的？）蔣光南及程贊和一位高姓之大陸人士。」、「（
      何人負責和緬甸那邊接洽）我聽說程贊和金三角那邊的很
      熟。」、「（毒品如何運下來的？）我聽蔣光南他們說金
      三角那邊之人把毒品運去越南交給一位『阿高』的大陸人
      士。」等語，亦與被告甲○○於91年5 月6 日高雄市機動
      查緝隊所述大致相符，且被告甲○○91年5 月21 日 為侯
      安泰借提至高雄市機動查緝隊詢問時，亦供述：「5 月6
      日被貴單位詢問時，其中有一部分事實是我自己所聯想與
      推測的說法。」等語（91年度偵字第9039號卷40頁），亦
      不否認5 月6 日之陳述係出於其自由意志，足見被告甲○
      ○於91年5 月6 日在高雄市機動查緝隊之供述，均係出於
      自由意志而為陳述，已甚明確。
（二）被告甲○○91年5 月6 日高雄市機動查緝隊供述，是否因
      為疲勞訊問，而不具證據能力：
   1、被告甲○○辯稱: 偵詢時因身體不舒服，曾有幾次身體不
      穩，而有碰撞桌子之聲音，因而指摘當時係在精神狀況不
      佳之情況下，仍須接受疲勞詢問等情。但被告甲○○因涉
      犯重罪遽然遭受羈押，心理壓力難免沉重，但除非被告意
      識已無法自主等特殊情形，依法亦無因此即不得詢問之理
      。經本院93年度重上更(一)8 號審訊所勘驗錄音帶結果，被
      告甲○○在偵查員詢以「先休息不要緊」，即回答「不要
      緊」等語（本院93年度上重更(一)8 號卷一第164 頁），且
      由其對答之聲調，尚無法認定被告甲○○有精神耗弱而致
      意識不自主，致影響其供述正確性之情形。
   2、又所稱疲勞訊問者，係指長時間疲勞轟炸或不得睡眠之接
      續詢問，或以強光照射不予休息，使被告疲憊不堪，藉此
      詢問以資非法取證。經本院前審核閱卷內資料顯示，高雄
      市機動查緝隊係於5 月6 日下午3 時40分製作筆錄，當晚
      7 時30分即返回高雄地方法院檢察署，扣除在途時間，該
      查緝隊偵詢被告甲○○之時間約僅3 個小時，應不算長，
      且非日夜接續訊問，難謂係施以疲勞訊問。
（三）被告甲○○91年5 月6 日高雄市機動查緝隊之供述，是否
      因未全程連續錄音及未錄影，而不具證據能力：
   1、按除有急迫情況，並經記明筆錄者外，詢問被告時應全程
      連續錄音，刑事訴訟法第100 條之2 準用同法第100 條之
      1 第1 項定有明文。考其立法目的，在於建立詢問筆錄之
      公信力，旨在輔助筆錄之不足，並擔保詢問程序之合法正
      當。亦即在擔保被告對於詢問之陳述，係出於自由意思及
      筆錄所載內容與其陳述相符。如被告之陳述係基於自由意
      思而非出於不正之方法，且其陳述與事實相符，縱令對之
      詢問時未經全程錄音，或事後無法提出錄音帶以供法院勘
      驗比對，致公務員實施詢問程序不無瑕疵，惟仍難謂其供
      述之筆錄，絕對不具證據能力（最高法院93年台上字第17
      21號、93年台上字第4525號判決參照）。
   2、經查：本件證人侯安泰雖於製作被告甲○○筆錄過程中，
      有多達20餘次按押暫停錄音，以致未全程連續錄音，惟被
      告甲○○該次供述，既係基於自由意思而非出於不正之方
      法，如上所述，縱令證人侯安泰於詢問時未經全程連續錄
      音，其訊問程序而有瑕疵，自難謂其上開供述之筆錄，無
      證據能力。
   3、又查被告甲○○於5 月6 日接受詢問時之錄影帶，雖經原
      審於92年3 月21日當庭勘驗結果，並無詢問時之畫面，播
      放時畫面出現雜訊（原審卷第214 頁）。嗣經原審法院函
      請高雄市機動查緝隊提供備份錄影帶，該隊函覆稱並無備
      份留存，有海岸巡防總局南部地區巡防局92年4 月3 日高
      市機字第0920004712號函1 份在原審卷第256 頁可稽。惟
      被告甲○○於91年5 月6 日接受詢問時所製作之詢問筆錄
      ，既經依法錄音，且被告甲○○於詢問時所述亦與筆錄記
      載之內容相符，並無強暴、脅迫、利誘、詐欺、疲勞訊問
      等不當之情形，已如上述，縱因無錄影帶以證明有全程錄
      影，亦難因之即認該偵詢筆錄有何非任意性可言。何況偵
      詢機關當時係有錄影，畫面雜訊係因機器故障或人為因素
      所致（原審卷256 頁），自不因錄影畫面雜訊不明，而排
      除被告甲○○上開偵詢筆錄之證據能力（最高法院93年台
      上字第2466號判決參照）。
（四）被告甲○○於91年5 月6 日高雄市機動查緝隊之供述，未
      有辯護人到場，是否具證據能力：
      被告甲○○於原審中雖辯稱: 偵查員又跟我說，我適用證
      人保護法的話，就是秘密證人，所以對律師也應該保密，
      要求我不要請律師陪同作筆錄，所以在我筆錄裡面我就說
      不用請律師到場陪同作筆錄云云（原審卷161 至163 頁）
      。
   1、惟按刑事訟訴法第158 條之4 規定於92年2 月6 日增訂前
      ，警察機關對逕行拘提到案之犯罪嫌疑人為詢問時，縱未
      告知其本人及家屬得選任辯護人（刑事訟訴法95條第3 款
      ），固屬告知義務之違反，但此違反法定程序取得之供述
      證據，應依均衡原則，權衡個案違背法定程序之情節侵害
      權益之種類及輕重、犯罪所生之危害程度等情狀，兼顧人
      權之保障及社會秩序與公共利益之均衡維護，作為判斷之
      標準，非謂一有違背，即一概認為無證據能力（最高法院
      91年度台上字第6730號判決參照）。且於92年2 月6 日增
      訂該條之規定後，若偵查機關違反告知刑事訴訟法定有明
      文第95條之權利，苟非蓄意規避，仍可依158 之4 規定（
      最高法院95台上2119號判決參照），亦持相同見解。
   2、本件證人侯安泰於5 月6 日在高雄市機動查緝隊詢問前，
      確有依法踐行告知權利之程序，被告亦明白陳稱均瞭解訴
      訟法上之權利，並不用請律師陪同在場製作詢問筆錄等語
      （91 年 度偵字第9039號卷第22頁），並證述: （問: 為
      何（91年5 月3 日）有請律師不要律師到場？）答: 被告
      可能有些事情不讓律師知道等語（本院95年度重上更（三
      ）4 號卷198-203 頁）。被告甲○○雖主張: 偵查員（調
      查員）跟我說，我適用證人保護法的話，就是秘密證人，
      所以對律師也應該保密，要求我不要請律師陪同作筆錄云
      云。然被告於91年5 月1 日初次製作筆錄前既已知悉選任
      辯護人對其訴訟法上之權利（參警卷Ａ1 第1 頁），且於
      同日偵訊中: 即表我希望能啟用證人保護法等語（偵卷B2
      11-12 頁）。足見被告甲○○不但知悉刑事訟訴法訴訟法
      第95條被告權利告知之規定外，更應已知悉有關證人保護
      法之規定，故自難認調查人員於91年5 月6 日被告甲○○
      接受詢問時，有何蓄意規避刑事訟訴法第95條告知被告得
      選任辯護人在場之權利。又被告甲○○於案發之際，經查
      扣之走私海洛因塊多達159 塊，權衡個案違背法定程序之
      情節，侵害法益程度之輕重及對社會之危害程度，復兼顧
      人權之保障及社會秩序與公共利益之均衡維護，應認被告
      甲○○於91年5 月6 日高雄市機動查緝隊之供述，雖未有
      辯護人到場，仍應具有證據能力，故被告是被告甲○○所
      稱: 該次（91年5 月6 日接受詢問時），未有辯護人在場
      ，是侵害其辯護權云云，自非可取。
（五）綜上所述，被告甲○○謂其於91年5 月6 日所作之供述筆
      錄，係在脅迫、利誘、詐欺、疲勞訊問、精神意識不自主
       、 侵害辯護權、未全程錄音等情形下而製作等自白非任
      意性之抗辯，均無足採。
  二、證人程贊偵查中所為陳述之證據能力：
      按證人、鑑定人依法應具結而未具結者，其證言或鑑定意
      見，不得作為證據，刑事訴訟法第158 條之3 定有明文。
      稽其立法理由乃在擔保該證言或鑑定意見，係據實陳述或
      公正誠實之可信性，故未依法具結者，依證據絕對排除法
      則，當然無證據能力，而不得作為證據，自不得因當事人
      於審判程序之同意，逕認該未經具結之證言或鑑定意見，
      亦得作為證據，此於適用同法第159 條之5 第2 項所定「
      視為有前項之同意」之情形者，亦應受上揭第158 條之3
      規定之限制（最高法院94年度台上字第3277號判決意旨參
      考）。本件檢察官未令證人程贊於陳述前具結而為陳述，
      且查無依法不得令其具結之情形，是上開證人於92年年6
      月12 日 、同年月25日於檢察官偵訊時所為之陳述，即無
      證據能力。
三、證人洪崇智於高雄市機動查緝隊所為陳述之證據能力：再按
    被告以外之人於審判外之陳述，雖不符前4 條之規定，而當
    事人或辯護人於法院調查證據時，知有不得作為證據之情形
    ，而未於言詞辯論終結前聲明異議者，視為同意作為證據，
    法院審酌該言詞陳述作成時之情況，認為適當者，亦得為證
    據，同法第159 條之5 定有明文。立法意旨在於傳聞證據未
    經當事人之反對詰問予以核實，原則上先予排除。惟若當事
    人已放棄詰問或未聲明異議，基於證據資料愈豐富，愈有助
    於真實發見之理念，且強化言詞辯論主義，法院自可承認該
    傳聞證據之證據能力。經查，證人洪崇智之警詢筆錄，檢察
    官、辯護人及被告等人已知上述筆錄乃傳聞證據，且均未對
    該筆錄內容異議，視為同意其證據能力。本院審酌上開筆錄
    作成時，尚無不當取供之情形，認為適合作為本案之證據。
四、證人即共同被告甲○○在高雄市機動查緝隊陳述之證據能力
    ：按被告以外之人（包括證人、鑑定人、告訴人、被害人及
    共同被告等）於檢察事務官、司法警察官或司法警察調查中
    所為之陳述，與審判中不符時，其先前之陳述具有較可信之
    特別情況，且為證明犯罪事實存否所必要者，得為證據，刑
    事訴訟法第159 條之2 定有明文。本件證人即共同被告甲○
    ○於91年5 月6 日在高雄市機動查緝隊證稱：蔣光南有交代
    這批貨到7 日內給乙○○170 萬元，1 個月內再付150 萬元
    等語（91年度偵字第9039號卷第23頁），惟其於法院審理時
    結證稱：（請說明你找乙○○託運物品的費用？）他說不用
    算，因為東西不是很多，稅金也不多，叫我到時候看多少稅
    金再算就好了等語（本院92年度上重訴卷三第6 頁），前後
    陳述不一，本院審酌被告甲○○上開在高雄市機動查緝隊之
    供述，並無任何非法取供情形，已如上述，且被告乙○○並
    未在場，證人即共同被告甲○○可自由陳述，較無顧忌，當
    時渠2 人又均收押禁見，尚無串供機會等情形，揆諸上開說
    明，證人即共同被告甲○○於高雄市機動查緝隊中所為之陳
    述，客觀上應具有較可信之特別情況，且亦為證明犯罪事實
    存否所必要，依上揭規定，其於高雄市機動查緝隊中之證言
    自有證據能力。
五、91年4 月19日綽號阿山、乙○○之通訊譯文之證據能力：被
    告乙○○之辯護人固主張: 對於91年4 月16日阿山、乙○○
    的通訊譯文，阿山所言合約總價值159 萬及總共159 萬之說
    詞，為審判外之陳述，無證據能力云云（本院卷177 頁）。
    惟查上開「阿山」與「乙○○」通訊內容，業經偵查機關依
    法監聽在案，此有臺灣高雄地方法院檢察署91年4 月11日雄
    檢楠監玉字第119 號通訊監察書影本暨91年4 月16日及19日
    之通訊監察譯文在卷可按（偵查卷B1卷P5 5～59），本院前
    審於96年6 月20日審理時當庭勘驗在案（本院96年度重上更
    （四）卷30號第201 頁），復經原審及本院前審提示被告乙
    ○○上開與綽號「阿山」之譯文內容，並經其無異議答辯在
    案（原審58至62頁；本院9 4 年度上重更（二）2 號卷二22
    頁），故其上開譯文應有證據能力。
六、其餘本判決後述所引之證據資料，其中傳聞證據部分，縱無
    刑事訴訟法第159 條之1 至第159 條之4 或其他規定之傳聞
    證據例外情形，亦因檢察官、辯護人及被告或同意可作為證
    據使用，或未聲明異議，依刑事訴訟法第159 條之5 第1 項
    、第2 項之規定，本院審酌該證據作成之情況，認為適當，
    應得為證據。
乙、實體方面：
一、訊據被告甲○○固坦承先受蔣光南委託尋找自越南進口貨物
    之管道，再與被告乙○○相約在台南市文化中心附近「茶大
    茶藝館」內見面洽談，委託被告乙○○以其所經營之秋皇公
    司從越南進口鋼鐵鑄件毛坯之貨櫃，將其友人蔣光南所託之
    貨物進口之事實；另被告乙○○則坦承在「茶大茶藝館」受
    甲○○委託，利用秋皇公司名義從越南進口鋼鐵鑄件毛坯之
    貨櫃，順便進口其友人之貨物，及於91年4 月30日上午10時
    許，為警在秋皇公司所進口並委由洪崇智報關之進口鋼鐵鑄
    件毛坯貨櫃內查獲159 塊海洛因磚等事實，惟其2 人均矢口
    否認有何私運及運輸毒品海洛因進口之犯行；被告甲○○辯
    稱：蔣光南當初係向我表示欲進口化粧品，也未提到給付30
    0 萬元酬金一事，至於監聽錄音帶所錄我與乙○○之對話，
    係因乙○○當時未收到提單，不知進口之化粧品是否報關，
    所以我與乙○○擔心倘未報關就構成走私，須負刑責，乙○
    ○始在電話中表示「他這個嚴重性我有講給他聽」一語，而
    非談論運輸海洛因一事云云；被告乙○○則辯稱：甲○○打
    電話約我在台南市文化中心附近茶大茶藝館見面，表示有朋
    友意欲從越南進口1 批化粧品到台灣，請我經營之秋皇公司
    從越南進口生鐵時順道報關進口，我不疑有他，就把我在越
    南之業務員阿山的電話給甲○○，讓甲○○的朋友與阿山自
    行聯絡，至於最後為何沒有在越南報關進口，且進口貨櫃內
    竟有第一級毒品海洛因，並不知情，更未約定事成後收取30
    0 萬元報酬；至於我在電話中提及「這個嚴重性我有講給他
    聽」，係指私運夾帶未向海關申報化粧品之嚴重性，非指走
    私運輸海洛因之嚴重性云云。
二、經查：
（一）本件偵查機關於91年4 月30日上午10時許，會同財政部高
      雄關稅局人員在高雄港64號碼頭查驗被告乙○○於同年月
      23日自越南胡志明市委由萬海航運股份有限公司所屬之明
      春輪起運，並於同年月27日運抵高雄港，再委聯中報關有
      限公司職員洪崇智以秋皇公司之名義，向財政部高雄關稅
      局投單報運進口鋼鐵鑄件毛坯編號GLDU-0000000號之貨櫃
      內，當場查獲159 塊海洛因磚等情，已據證人洪崇智於高
      雄市機動查緝隊證述屬實（鳳警刑移字第0961號卷第1至4
      頁），復有進口報單1 紙、萬海航運股份有限公司船單1
      份在卷可參（同上卷第12頁至第15頁），並有當場查獲之
      疑似毒品海洛因磚159 塊扣案可資佐證。又上開159 塊疑
      似海洛因磚經送請法務部調查局鑑驗結果，均確係第一級
      毒品海洛因，合計淨重56645.90公克（包裝重3730.88 公
      克），純度百分之89.21 ，純質淨重50533.81公克，有該
      局91年5 月23日調科壹字第220013447 號鑑定通知書附卷
      足憑。故本件被告2 人所私運之貨櫃內藏有上開海洛因之
      事實已可確認。
（二）檢察官對被告乙○○之電話依法實施通訊監察，有通訊監
      察譯文2 份在卷可據（譯文及通訊監察書見91年度偵字第
      8764號卷第55頁至第59頁及本院92年度上重訴卷二192 頁
      至第19 3頁），其重要內容如下：
   1、於91年4 月16日下午3 時46分許，監聽被告乙○○與業務
      員阿山之通聯結果如下：
     「 阿山：那個合約總價值是159 萬，然後我和他講可能今
      晚我回鄉下，過幾天我會電話給老大，因為下個禮拜一要
      開會。」
     「乙○○：我曉得下個禮拜一要開會。」
     「阿山：下個禮拜一要開會，如果開會的話，可能我們要
      談差不多要29號，要29號或是30號你那邊的合約才好。」
   2、於91年4 月19日上午11時55分許，監聽被告乙○○與被告
      甲○○之通聯結果如下：
     「甲○○：經理有和你聯絡嗎？」
     「乙○○：有，他那邊業務仔有和我聯絡，他說他下禮拜
      一要回來，他跟我說這樣，他有接到。」
     「甲○○：經理會再打給你嗎？」
     「乙○○：我若是有聯絡都是和業務仔聯絡。」
     「甲○○：這樣喔，有1 個問題啦，我們原本不是要經理
      先回來一趟嗎？結果他沒有回到這邊來，所以我是想說他
      這輛也要開車，要過地磅時要很注意，要特別跟他交代這
      一點，因為現在事情都搞不太清楚。」
     「乙○○：他這個嚴重性我有講給他聽。」
   3、從上開通訊監察之內容觀之，被告乙○○並非僅係知悉走
      私一般物品而已，業務員阿山已明確提及「合約總價值是
      159 萬」，恰是本件進口運輸所查扣之海洛因磚數量159
      塊，此實非巧合，而是其間通訊之代碼，但由於數目仍須
      明白告知，以預作準備，故通話中尚應表達「159 」之數
      量，此從被告乙○○亦無法提供該次所謂159 萬元之合約
      至明。「阿山」雖為越南華僑，其在電話中向乙○○告稱
      究竟是「159 萬」？或「159 罐」？此經本院前審於96年
      6 月20日審理時當庭勘驗結果，為「159 萬」屬實，有該
      勘驗筆錄在卷可按（本院96年度重上更（四）卷第201 頁
      ）。又被告2 人間之對話，有「要過地磅時要很注意，要
      特別跟他交代這一點」、「這個嚴重性我有講給他聽」等
      語，不但使用暗語，不願明講，倘若僅係60公斤之化粧品
      ，通話時間又皆在啟運之前，如欲進口化粧品報關，乃係
      正常之運送，又何須如此神秘？即啟人疑竇。被告乙○○
      之辯護意旨雖以: 所謂「嚴重性」是指未申報即進口而違
      法，要由蔣光南負責云云。然被告乙○○於91 年5月14日
      在高雄市機動查緝隊初詢時供述：已忘記是在講什麼事等
      語（91年度偵字第8764號卷第52頁），於檢察官偵訊時改
      供稱：「甲○○表示那個不要用壞掉。」等語（同上卷第
      61頁背面），嗣於原審時改稱：「如果化粧品運回台灣壞
      掉，不知要賠多少錢。」等語（原審卷第211 頁）。另被
      告甲○○則稱：「因乙○○告訴我他在越南買部車給經理
      開，那經理沒有駕照，我只是隨口提一下沒駕照，所以過
      站要小心。」等語（本院93年度上重更(一)卷二第274 頁）
      ，無一相符。由上述對話內容觀之，被告乙○○、甲○○
      對於走私運輸上開159 塊海洛因磚之情，均知之甚詳，且
      於茶大茶藝館見面後談好願意夾帶進口貨物，即將越南那
      邊業務之電話交予貨主，任由貨主自行聯絡，被告2 人與
      蔣光南等人有共同謀議走私及運輸第一級毒品海洛因進口
      台灣之行為甚明。
（四）另被告2 人雖均辯稱: 上開所受託走私之物品係化粧品，
      不知是毒品海洛因云云。惟由被告乙○○與「阿山」男子
      其2 人於91年4 月16日下午3 時46分許在電話中向乙○○
      告稱: 那個合約總價值是159 「萬」，業經本院認定如前
      ，被告乙○○雖堅稱:那 是「阿山」講的化粧品159 「罐
      」之意云云。惟扣案之海洛因磚159 塊均呈方型塊狀之事
      實，業據本院當庭提示被告乙○○（警卷Ａ2 等40頁及偵
      Ｂ1 卷第20頁照片）無訛，被告乙○○亦答稱: 對現場扣
      案之海洛因並無意見語（本院卷196 頁），是被告乙○○
      與「阿山」所談論之化粧品159 「罐」，事先既以「罐」
      裝，則何以經扣案之海洛因均呈塊狀，而非「罐」裝方式
      包裝，足見被告乙○○與「阿山」於91年4 月16日下午3
      時46分許在電話中稱之化粧品，應指海洛因暗語之事實，
      已可確認。
（五）檢察官對被告甲○○之電話依法實施通訊監察，有通訊監
      察譯文在卷可據（見91年度偵字第90398764號卷第42頁至
      第43頁）監聽被告甲○○與蔣光男於91年4 月17日13時39
      分許之通聯結果如下：
   1、「甲○○（伯）: 那個…總共收到160 萬啦！啊匯159 萬
      回來，他留1 萬當所費（台語，生活費之意）。」
      「蔣光男:沒有啦，可是你昨不是說才「80」而已?」
      「甲○○（伯）:「80」那是那個的啦！」
      「蔣光男:喔就算港幣對了啦！」
      「甲○○（伯）: 對啦！對啦！好啦！你了解一下就好了
      。」
      「蔣光男: 好，他回來我再那個…早上「楊仔」有打給我
      ，他說ＯＫ了。」
      「甲○○（伯）:現在都處理好了，昨晚都處理好了。」
      「蔣光男:這樣喔！那知道他何時要回來?」
      「甲○○（伯）: 他有說（差不多）自月底前可以那個…
      ，可以和我們簽合約啦！」
   2、經本院詢以被告甲○○於91年4 月17日13時39分許，與蔣
      光男之通聯內容中，其何以對蔣光男有上開之表示? 被告
      甲○○則答稱: 我講的意思是說乙○○有收到到160 「罐
      」化粧品送貨人說要留1 「罐」下來，說阿山會送159 「
      罐」回來等語。經審判長問: 這裡明明講「萬」，為何會
      說「罐」，你跟蔣光男都是台灣人，不可能聽錯是「罐」
      ，有何意見? 被告甲○○則答稱: 這1 「罐」是要當生活
      費，因送貨的人說要留下1 「罐」不是說要留下1 「萬」
      等語（本院卷198 頁）。又按被告2 人與其他走私之共犯
      對話中「化粧品」，應指海洛因暗語之意，已如前述，而
      由被告甲○○與蔣光男對話之過程及事後所扣案海洛因塊
      共計僅159 塊，亦核與被告甲○○上開監聽海洛因之數量
      相符，此亦足徵被告甲○○向蔣光男表示運送毒品海洛因
      過程之事實，已可確認。故被告甲○○、乙○○2 人上開
      所辯:: 從 頭到尾不知情，受託夾帶走私化粧品進口，所
      以在越南沒有報關云云，均難採信。
（六）被告甲○○於91年5 月1 日在高雄市機動查緝隊接受詢問
      時，就所詢「經乙○○指認該被查獲之毒品海洛因159 塊
      是你本人委託安排夾藏在其五金材料進口，是否實在？」
      供稱: 「並非如此，是我一個朋友高鵬於91年3 月初左右
      ，打電話要我與乙○○聯絡，叫我向乙○○表示他有1 批
      貨物要委託乙○○從越南運回台灣，於3 月中旬左右我就
      打大哥大給乙○○，叫乙○○與高鵬聯絡，高鵬所留電話
      號碼，我寫在1 張紙條上，我已經把紙條於3 月中旬交給
      乙○○，讓乙○○與高鵬兩人直接聯繫貨物運送等細節問
      題」；又稱: 「我事先並不知道該批貨物是毒品，是高鵬
      打電話向我表示，託乙○○運回台灣的貨物大概會於4 月
      30 日 抵達台灣，並叫我轉告乙○○，當日會有1 部汽車
      停放在台南市○○路頂好超市停車場，請乙○○把那批貨
      放在車上，至於誰會去把那部車開走，我並不知道。」云
      云（警卷(三)第16頁），其於同日高雄市機動查緝隊移送檢
      察官偵訊時仍為相同之供述。惟於檢察官最後訊以「尚有
      何補述？」時，供稱：「沒有，我希望能用證人保護法」
      等語（偵字第9039號卷11頁至第13頁），觀諸被告甲○○
      上開供述，其僅述及有為高鵬介紹乙○○為其由越南運送
      1 批貨物回台灣之事實，並未提及蔣光南、楊景堯、程贊
      及綽號「阿山」之人參與此事。
（七）被告甲○○嗣於91年5 月6 日經高雄市機動查緝隊借提詢
      問時，供承：「91年3 月上旬，蔣光南找我表示，他在越
      南有1 批貨，想以300 萬元左右的代價走私到台灣，問我
      有沒有管道進口，由於我曾經欠蔣光南人情，我沒有問蔣
      光南要走私何物，就馬上聯絡我朋友乙○○問他是否有意
      願，因為乙○○平日有從事越南進口五金材料至台灣業務
      的管道，隨後隔兩天乙○○就約我在台南文化中心附近的
      茶大茶藝館見面，見面後乙○○就有意願夾帶這批貨回台
      灣，且說他已經與在越南的業務員綽號阿山聯絡好了，隨
      時可以夾帶回台灣，我與乙○○見完面後，當晚就到蔣光
      南位於台南市○○路的宗皇公司向蔣光南回報此事，蔣光
      南才告知我該批貨為毒品，後來蔣光南就指派楊景堯於3
      月中旬左右搭機前往越南與阿山接洽本次走私細節，蔣光
      南有交代這批貨到7 日內給乙○○170 萬元，1 個月內再
      付150 萬元，由於我虧欠蔣光南人情，所以並沒有提起代
      價的問題，這批毒品是由程贊負責從緬甸運至越南後交由
      楊景堯整理，再交給乙○○在越南的業務員阿山，由阿山
      安排裝到進口至台灣的貨櫃裡面。」等語（91年度偵字第
      9039號卷第22頁至第24頁），其所陳述走私運輸之前的過
      程，雖先供稱: 「1 批貨」（即不知毒品）云云。然查蔣
      光南一開始即告知被告甲○○要支付300 萬元之代價，走
      私「1 批貨」回台，而越南地區又有何違禁物值得花費鉅
      額代價，此走私內容，被告乙○○於答應之前，豈有不問
      明而不知情之理，故上述被告甲○○所謂蔣光南要託運1
      批貨時不知是毒品，後來回報給他時才知是毒品，顯係卸
      責之詞，不足採信。綜前電話監聽被告甲○○、乙○○2
      人對話內容及與綽號「阿山」及蔣光南對話內容得知，被
      告2 人於起運該貨櫃時，已知悉有藏有海洛因多達159 塊
      之事實，已甚明確，故其間對話內容不但以暗語式聯絡，
      鬷對私運毒品數量，已達一致之共識，應可確認。
（八）查走私物品進口，如經緝私查獲，除沒入處罰外，亦涉有
      刑罰之問題，何況自越南走私進口，不乏毒品槍彈等管制
      物品，衡情不可能在不確切了解走私何物或數量若干之情
      況下即與人接洽，足見應允走私之被告乙○○對於私運毒
      品乙事，應知之甚詳。被告甲○○所稱不知蔣光南要走私
      何物，即為之與被告乙○○接洽，顯不足採。被告甲○○
      當時供稱不知何物，直至蔣光南告知，其後則稱是走私化
      粧品等語（原審卷第13頁背面及本院93年度上重更(一)第8
      號卷二258 頁），已非一致。再者，上開查獲之毒品海洛
      因磚159 塊，經鑑驗後，合計淨重達56645.9 公克，即
      56.6459 公斤，而高雄市政府警察局就查獲毒品海洛因之
      市場價格調查結果，以91年4 月份最低市場價格每1 公克
      3,000 元計算，上開查獲之海洛因磚價格為1 億6,993 萬
      7,300 元，有高雄市政府警察局91年10月16日高市警刑偵
      字第0910062561號函附高雄市政府警察局查獲毒品海洛因
      市場價格調查表在卷可參（原審卷第95、96頁）。而法務
      部調查局針對國內於91年上半年海洛因買賣交易價格之調
      查統計結果，以大盤平均最低價每公斤151 萬元之價格計
      算，則上開查獲之海洛因磚價格為8,553 萬5,309 元，亦
      有法務部調查局91年10月17日調緝參字第09134018870 號
      函附之國內主要毒品買賣平均價格表可佐（原審卷第97
      、98頁）。顯見上開查獲之海洛因磚數量甚為龐大，且價
      值極高，茍若被告甲○○、乙○○非該集團之重要成員，
      豈會甘冒毒品查緝而遭嚴懲重罰之危險，遠自越南私運入
      境，且該集團又豈能放心將上開價值數千萬元以上之海洛
      因磚隨意交予其2 人處理運送之理，是被告2 人所辯不知
      道是毒品等語，俱不足採信。
（九）查被告甲○○事前對於蔣光南與高鵬等人欲假藉進口貨櫃
      以夾藏海洛因磚之方式，自越南私運第一級毒品海洛因進
      口之情事知之甚詳，且其基於與蔣光南係朋友關係，而負
      責聯絡被告乙○○以其經營之秋皇公司從越南進口鋼鐵鑄
      件毛坯之機會，將毒品海洛因夾藏在進口鋼鐵鑄件毛坯之
      貨櫃內，運輸海洛因進口至台灣，並由蔣光南指示程贊將
      毒品海洛因磚159 塊從緬甸運至越南交予在越南之楊景堯
      ，再由楊景堯將159 塊海洛因磚交予被告乙○○在越南之
      業務員「阿山」，並由「阿山」依被告乙○○之指示將15
      9 塊海洛因磚與秋皇公司進口之鋼鐵鑄件毛坯一同裝載於
      貨櫃中運抵高雄港，可見被告2 人並未實際參與走私及運
      輸第一級毒品海洛因進口犯罪構成要件行為之實施，而係
      推由程贊、楊景堯、「阿山」及利用不知情之「明春輪」
      人員分擔實施走私及運輸第一級毒品海洛因進口之行為。
（十）又共犯蔣光南、程贊、楊景堯、高鵬及綽號「阿山」等人
      ，業經本院前審依職權查詢偵辦情形，得知蔣光南、楊景
      堯已隨本案移送，但逮捕被告2 人後即出境至越南，迄未
      返國，此有電話查詢紀錄單可據，並經查詢前科紀錄表，
      楊景堯目前通緝中（本院上重更(一)8 號卷196 頁至第201
      頁）。至於程贊則以本案相同罪名經檢察官以92年度偵緝
      字第1176號，於93年10月4 日繫屬原審法院，嗣於95年1
      月20日死亡，經台灣高雄地方法院判決公訴不受理確定在
      案，此有台灣高雄地方法院93年度重訴字第100 號判決書
      1 紙附於本院卷可參，其雖否認有參與本件犯行，但供承
      認識蔣光南、甲○○（92年度偵緝字第1176號影印卷第16
      頁、52頁），被告甲○○於偵查庭時，亦稱: 有看過程贊
      他與蔣光南在談事情，好像是走私毒品之事（同上卷第51
      頁背面），其後在本院前審又稱不認識程贊云云（本院93
      年度上重更(一)8 號卷二262 頁），足證蔣光南等5 人均為
      本件之共犯無訛。
（十一）被告乙○○之選任辯護人固於本院前審主張: 共犯楊景
        堯為警方之線民，而主張本件縱構成犯罪，亦為陷害教
        唆，應構成未遂犯云云。按所謂「誘捕偵查」係指擔負
        犯罪取締工作之偵查機關本身或利用遵照偵查機關指示
        者，誘發他人犯罪，於他人從事犯罪行為之時，立即加
        以逮捕、追訴及處罰之偵查方法。廣義而言，偵查人員
        為期舉發犯人犯行，並進而逮捕犯人，凡利用類似「誘
        捕」方式之一切偵查方法，大致上皆稱為「誘捕偵查」
        ，基本上可將誘捕偵查分為2 類型，即對本無犯意之他
        人誘其犯罪之類型【犯意誘發型，即最高法院所認之「
        陷害教唆」，係指行為人原不具犯罪之故意，純因司法
        警察之設計教唆，始萌生犯意，進而實施犯罪構成要件
        之行為者（最高法院94年度臺上字第6315 號 判決意旨
        參照）】；與對隱藏潛在犯意者（具有事前之犯罪傾向
        ），強化其犯意或提供機會使其實施犯罪之類型【機會
        提供型，即最高法院所認之「釣魚」，係指對於原已犯
        罪或具有犯罪故意之人，以設計引誘之方式，迎合其要
        求，使其暴露犯罪事證，再加以逮捕或偵辦者而言（最
        高法院94年度臺上字第6315號判決意旨參照）】。是成
        立「誘捕偵查」（含陷害教唆及釣魚）之前提，須為國
        家偵查機關或國家偵查機關手足之延伸，如線民誘發他
        人犯罪。然查本件並無線民等人領得獎金一節，業經海
        岸巡防總局南部地區巡防局95年4 月18日高市機字第09
        50006693號函1 紙（本院重上更(三)卷209 頁），被告乙
        ○○之辯護人於前審雖以: 警方在91年2 月25日逮捕另
        案被告吳宗憲時，即得知楊景堯為運毒共犯，為何在本
        案偵查中，警方已掌握楊景堯於91年3 月19日出境、同
        年4 月3 日入境，及同年4 月11日再次出境，竟不逮捕
        楊景堯，而質疑楊景堯是否早在91年1 月18日將毒品交
        給吳宗憲運輸毒品時或更早前，即被警方吸收為線民，
        並提出台灣高雄地方法院92年度重訴字第6 號吳宗憲判
        決書1 紙為憑，惟該判決書僅係認定楊景堯為交付毒品
        予吳宗憲運輸之人，並未顯示楊景堯與本案有何關聯性
        。至於「靖南專案」中記載高雄市機動查緝隊及調查局
        南機組曾於91年3 月底分別借提約談吳宗憲，且被告甲
        ○○亦曾於同年4 月2 日打電話予吳宗憲之配偶，表示
        恐吳宗憲透漏相關走私毒品情資，將不計代價將吳宗憲
        聲請保外就醫，以了解借提筆錄實情（91年度偵字第21
        46號卷第2 頁），亦無法因此證明楊景堯即為本案之線
        民，是辯護人上開質疑，無非其個人推測之詞，尚屬無
        據，其上開所辯，自無足取。
（十二）綜上所述，被告2 人共犯本件罪行，並非僅憑被告甲○
        ○於高雄市機動查緝隊之供述，而是私運毒品海洛因前
        之接洽聯繫，若屬合法請貿易商代為進口，毋須特意委
        請欠一份人情之被告甲○○，代向被告乙○○轉達進口
        化粧品1 批。何況既是合法委託進口，卻無一談及化粧
        品之數量或其他細節情形，顯無可信。被告乙○○在本
        院已承認當時不是合法進口，而是私運夾帶化粧品，但
        被告2 人間或與阿山間之通聯對話內容可知，不但述及
        本件之嚴重性，過地磅要特別注意小心，而且阿山自越
        南亦已回報「159 」萬之合約價值，凡此均已指出被告
        2 人確切明知本次進口物品中有159 塊海洛因磚無疑。
        至於證人許連吉在本院前審所證「蔣光南與我電話中有
        說他有請甲○○幫他找貿易商，要將化粧品進口台灣，
        後來被調包出事情」云云，係輾轉聞自蔣光南之所述，
        屬傳聞證據，無證據能力，尚難據為對被告2 人有利之
        認定。本件事證已臻明確，被告等2 人前開所辯，顯均
        係事後推諉卸責之詞，俱不足採，被告2 人運輸第一級
        毒品海洛因及私運管制物品海洛因進口等犯行，均堪認
        定。
  三、論罪
（一）按行為後法律有變更者，適用行為時之法律，但行為後之
      法律有利於行為人者，適用最有利於行為人之法律，修正
      後刑法第2 條第1 項定有明文。再按本次法律變更，比較
      時應就罪刑有關之共犯、未遂犯、想像競合犯、牽連犯、
      連續犯、結合犯，以及累犯加重、自首減輕暨其他法定加
      減原因（如身分加減）與加減例等一切情形，綜其全部罪
      刑之結果而為比較（最高法院95年5 月23 日95 年度第8
      次刑庭會議決議參照）。查本件被告行為後，有關論罪科
      刑所適用之刑法業於94年2 月2 日修正公布，95年7 月1
      日起施行，而有下列變更，茲分述如下：
 （1）罰金刑部分：被告甲○○、乙○○行為後，刑法第33條第
      5 款業已修正施行；修正後刑法第33條第5 款規定「罰金
      ：新臺幣1, 000元以上，以百元計算之。」，與修正前刑
      法第33條第5 款規定「罰金：1 元以上。」不同。比較新
      舊法結果，以舊法較有利於行為人。
 （2）被告甲○○、乙○○，行為時刑法第28條原規定：「二人
      以上共同『實施』犯罪之行為者，皆為共同正犯」。行為
      後該條修正為：「二人以上共同『實行』犯罪之行為者，
      皆為共同正犯」。將舊法之「實施」修正為「實行」。原
      「實施」之概念，包含陰謀、預備、著手及實行等階段之
      行為，修正後僅共同實行犯罪行為始成立共同正犯。是新
      法共同正犯之範圍已有限縮，排除陰謀犯、預備犯之共同
      正犯。新舊法就共同正犯之範圍既因此而有變動，自屬犯
      罪後法律有變更，而非僅屬純文字修正，應有新舊法比較
      適用之問題（最高法院96年度台上字第934 號判決意旨參
      照），且依新法較有利於被告2人。
 （3）綜合比較結果，以被告行為時之法律有利於被告，依修正
      後刑法第2 條第1 項前段之規定，均應適用修正前之刑法
      。至於該犯行之從刑（沒收及褫奪公權），則均各依其主
      刑適用之法律定其應適用之法律。
（二）按海洛因係毒品危害防制條例第2 條第2 項第1 款所稱之
      第一級毒品，且屬行政院依據懲治走私條例第2 條第4 項
      公告之「懲治走私條例公告管制物品項目及其數額」甲項
      第4 款所列之管制進出口物品。又按被告乙○○、甲○○
      行為後，懲治走私條例第2 條第1 項業已於91年6 月26日
      修正公布，同月28日生效，並將法定刑提高為「7 年以下
      有期徒刑，得併科新台幣300 萬元以下罰金」，經比較後
      ，自以修正前懲治走私條例有利於行為人，依刑法第2 條
      第1 項前段規定，本件自應適用修正前懲治走私條例第2
      條第1 項處斷。核被告甲○○及乙○○所為，均係犯毒品
      危害防制條例第4 條第1 項之運輸第一級毒品罪及修正前
      懲治走私條例第2 條第1項 之私運管制物品進口罪。被告
      等持有第一級毒品海洛因之低度行為，為運輸第一級毒品
      海洛因之高度行為所吸收，不另論罪。被告等利用不知情
      之「明春輪」人員由越南運輸海洛因進口台灣，及利用不
      知情之洪崇智向海關投單報運進口貨櫃，以遂行渠等犯罪
      目的之所為，均應論以間接正犯。被告2 人並未實際參與
      走私及運輸第一級毒品海洛因進口犯罪構成要件行為之實
      施，而係推由程贊、楊景堯、「阿山」及利用不知情之「
      明春輪」人員分擔實施走私及運輸第一級毒品海洛因進口
      之行為。是被告2 人與蔣光南、高鵬、程贊、楊景堯及不
      詳姓名年籍綽號「阿山」之成年男子間，就前揭犯行應成
      立共同正犯。被告2 人以一運輸海洛因進口之行為，觸犯
      前揭二罪名，應依想像競合犯之規定，從一重論以運輸第
      一級毒品罪。
四、又證人保護法第14條第1 項之規定「第2 條所列刑事案件之
    被告或犯罪嫌疑人，於偵查中供述與該案案情有重要關係之
    待證事項或其他共犯之犯罪事證，因而使檢察官得以追訴該
    案之其他共犯者，以經檢察官事先同意者為限，就其因供述
    所涉之犯罪，減輕或免除其刑」。被告甲○○雖供述共犯蔣
    光南、程贊、高鵬、楊景堯及綽號「阿山」之犯罪事證，然
    事先並未徵得檢察官之同意，已如前述，自無證人保護法第
    14條第1 項規定之適用。再按「犯第4 條第1 項至第3 項、
    第5 條第1 項至第3 項、第6 條第1 項至第3 項、第7 條第
    1 項至第3 項、第8 條第1 項至第3 項、第10或第11條第1
    項、第2 項之罪，供出毒品來源，因而破獲者，得減輕其刑
    」，毒品危害防制條例第17條固有明文，惟考其立法意旨重
    在鼓勵具體供出其上游販毒者，俾使追查該毒梟前手及其上
    游毒品，以杜絕毒品之蔓延與氾濫，倘僅供出共犯為何人，
    但尚未進而查獲毒梟前手或其上游毒品者，仍不得執此邀本
    條規定之寬典（最高法院90年度台上字第1639號判決意旨參
    照）。查被告甲○○雖供出上述共犯，然並未供出該毒品之
    供應來源者（即俗稱上游或前手），亦無從依上開規定據以
    減輕其刑，併此敘明。
五、撤銷改判及量刑沒收：
(一)、原審予以論罪科刑，固非無見。惟查：(1)司法警察官本於其
    職務作成之報告文書，其本身無從依直接審理方式加以調查
    ，應無證據能力（最高法院86年台上字第6210號判決參照）
    ，原審逕採靖南專案之偵查報告為證據（見原判決書第18頁
    ），於法自有未合。(2)本件私運海洛因進口之共犯尚有綽號
    「阿高」之越南華僑高鵬，此經被告甲○○陳述明確，原判
    決漏未將高鵬列為共犯，亦有疏誤。(3)被告2 人利用不知情
    之洪崇智向海關投單報運進口貨櫃，以遂行渠等犯罪目的之
    所為，均應論以間接正犯，原判決就此漏未論述，亦有未合
    。(4)原審未及比較修正刑法第28條及37 條 之規定，亦有未
    恰。被告甲○○、乙○○上訴均否認犯罪，而指摘原判決不
    當，雖無理由，惟原判決既有上述可議，應由本院將原判決
    撤銷改判。
(二)、審酌被告甲○○、乙○○均係心智成熟之人，且均明知海洛
    因係毒品，施用者容易上癮而戒除不易，除個人身心飽受摧
    殘外，輕則吸後枯癟或猝死而致家庭破碎，重則為取得購買
    毒品之金錢致淪為娼妓盜匪，足以腐蝕民心國基，斲喪民族
    生機，危害至深且鉅，而其等竟為貪圖一己之私利，不惜違
    法犯禁，共同運輸毒品海洛因回台，且1 次走私回台之毒品
    海洛因磚數量竟高達159 塊，重達56.6459 公斤，其數量龐
    大，如輾轉擴散販賣至吸毒者手中，將使萬千人受害，對國
    家社會之危害至深且鉅，惟念被告甲○○僅於66年間因妨害
    自由案，被判處拘役30日，被告乙○○則原為一合法之貿易
    商，無前科紀錄，被告2 人此次私運毒品，是受友人邀約，
    一時失慮貪取財物，因而涉險，惟並無證據足證被告2 人為
    本件走私毒品案之首謀，且走私所運輸之毒品復在流入市面
    前即時查獲，本院認其等惡性尚無與社會永久隔離之必要，
    認依檢察官所請量處死刑，猶嫌過重，是依法量處被告2 人
    如主文第二項所示之無期徒刑，並依法宣告褫奪公權終身。
    另被告2 人所犯前揭運輸、私運毒品之數量甚鉅，犯罪情節
    甚為嚴重，在客觀上尚不足以引起一般人之同情，雖所運輸
    進口之毒品海洛因尚未流出，惟此乃因警調人員及時查獲所
    致，亦非因被告2 人之勉力防止，難認被告2 人有何情堪憫
    恕之事實，亦無從據依刑法第59條之規定酌予減輕其刑，併
    予敘明。
(三)、扣案之海洛因磚159 塊（驗後淨重合計56645.9 公克，純質
    淨重50533.81公克），應依毒品危害防制條例第18條第1 項
    前段，均沒收銷燬之。至於鑑驗耗用之毒品既已滅失，自無
    庸宣告沒收銷燬之。另扣案海洛因磚159 塊之外包裝（重37
    30.88 公克），為共犯蔣光南等人所有，且供被告2 人共犯
    運輸毒品罪所用之物，均應依同條例第19條第1 項之規定，
    併予宣告沒收。
丙、不另無罪諭知：
(一)、公訴意旨另以：被告甲○○、乙○○與蔣光南、程贊明知海
    洛因係毒品及管制進出口之物品，竟共同意圖營利，謀議走
    私毒品海洛因進口販售牟利，先由被告甲○○尋得秋皇公司
    實際負責人乙○○同意以300 萬元之代價夾藏貨櫃內走私進
    口後，於91年4 月中旬，蔣光南派遣楊景堯至越南購得海洛
    因磚159 塊後，與乙○○派駐在越南之業務員「阿山」取得
    聯繫，共同將上開海洛因磚夾藏於秋皇公司欲進口之鋼鐵鑄
    件毛坯貨櫃內，於同年4 月27日運抵高雄港63號碼頭，因認
    被告甲○○、乙○○尚涉犯毒品危害防制條例第4 條第1 項
    之販賣第一級毒品海洛因罪嫌。
(二)、按共同正犯中之同謀犯，因其並未參與犯罪構成要件之實施
    行為，僅係以參與犯罪之謀議為其犯罪構成要件之要素，故
    就其參與謀議之事實，自須經嚴格之證明，始足據為斷罪之
    基礎，另同謀犯係指參與謀議者而言，若僅屬知情，事前並
    未參與謀議，自不能以同謀犯論（最高法院91年台上字第56
    67號判決及同院20年上字第1849號判例參照）。經查，被告
    甲○○於91年5 月6 日在高雄市機動查緝隊供稱「程贊在泰
    國曼谷有經營投顧公司，購毒資金一部分是由程贊匯至泰國
    ，一部分是由蔣光南與程贊利用管道帶至泰國，毒品採購實
    際上是由程贊將資金帶至緬甸山區與當地製毒者接洽採購，
    我聽蔣光南提及159 塊毒品中，其中80塊是蔣光南交給台北
    綽號永清、台中綽號啤酒、高雄綽號勇仔及岡山綽號國民仔
    所販售，另79塊是程贊要交給台中地區綽號阿吉負責賣的」
    等語（偵字第9039號卷第24頁）。雖被告甲○○就共犯蔣光
    南、程贊及楊景堯販賣毒品海洛因乙事知情，然尚難據此即
    認被告甲○○、乙○○就共犯蔣光南、高鵬、程贊之販賣毒
    品海洛因之犯行有何參與謀議，並分擔販賣海洛因之行為。
    公訴人既未證明被告甲○○、乙○○有何參與共犯蔣光南、
    高鵬、程贊販賣海洛因構成要件之行為，在別無其他積極證
    據足資證明之情形下，實難逕認被告甲○○、乙○○與共犯
    蔣光南、程贊間有販賣第一級毒品海洛因之犯意聯絡。
(三)、綜上所述，被告甲○○、乙○○所涉犯毒品危害防制條例第
    4 條第1 項之販賣第一級毒品罪嫌部分，公訴人並未舉證證
    明，且本院就卷內訴訟資料參互審酌，仍無從認此部分有公
    訴人所指之犯行，自屬不能證明，原應就此部分為被告等無
    罪之諭知，但公訴人認此部分犯行與前揭論罪科刑部分有牽
    連犯之裁判上一罪關係，均不另為無罪之諭知，附此指明。
據上論斷，應依刑事訴訟法第369 條第1 項前段、第364 條、第
299 條第1 項前段、毒品危害防制條例第4 條第1 項、第18條第
1 項前段、第19條第1 項，修正前懲治走私條例第2 條第1 項、
第11條，刑法第11條、第2 條第1 項前段、第55條、修正前刑法
第28條、第37條第1 項，判決如主文。
本案經檢察官姜麗儒到庭執行職務。
中    華    民    國    97    年    9     月    3     日
                  刑事第八庭    審判長法  官   李炫德
                                      法  官   郭玫利
                                      法  官   李政庭
以上正本證明與原本無異。
如不服本判決應於收受本判決後10日內向本院提出上訴書狀，其
未敘述上訴理由者，並得於提起上訴後10日內向本院補提理由書
狀（均須按他造當事人之人數附繕本）「切勿逕送上級法院」。
中    華    民    國    97    年    9     月    3     日
                                      書記官   吳福連
附錄本判決論罪之法條：
毒品危害防制條例第4條第1項：
製造、運輸、販賣第一級毒品者，處死刑或無期徒刑；處無期徒
刑者，得併科新臺幣1 千萬元以下罰金。
修正前懲治走私條例第2條第1項：
私運管制物品進口、出口逾公告數額者，處7 年以下有期徒刑，
得併科新臺幣20萬元以下罰金。


司法院資訊處製作；財團法人民間司法改革基金會備份。
